最高法院刑事判決　　　　　　九十四年度台上字第二八八三號
　　上　訴　人　王四圳原名「.
　　　　　　　　　　　　之3
　　　　　　　　　　　　號
　　選任辯護人　莊安田律師
　　上　訴　人　甲○○
　　　　　　　　　　　　護照號.
　　　　　　　　　　　　to..
　　　　　　　　　　　　樓
　　選任辯護人　俞兆年律師（兼送達代收人）
上列上訴人等因違反期貨交易法案件，不服台灣高等法院台南分
院中華民國九十一年八月七日第二審判決（九十一年度上訴字第
七三二號，起訴案號：台灣台南地方法院檢察署八十九年度偵字
第一二二六二號），提起上訴，本院判決如下：
    主  文
原判決關於王維瓏（已更名為「王四圳」）、甲○○部分撤銷，
發回台灣高等法院台南分院。
    理  由
本件原判決認定上訴人王維瓏（已更名為「王四圳」）係台南縣
永康市○○路四二五號十四樓之四「新泰企業顧問社」（前身為
怡昌國際資訊服務股份有限公司《下稱怡昌公司》），民國八十
八年十二月初該公司改組為新泰企業顧問社之負責人，並聘僱上
訴人甲○○擔任該社之現場經理，黃惠珠（業經原審判決有期徒
刑壹年肆月，緩刑肆年確定）為該社之總務，李望生（業經台灣
台南地方法院判決有期徒刑陸月，緩刑年確定），郭美雪（業
經台灣台南地方法院判決有期徒刑陸月，緩刑年確定）、李春
花（另由台灣台南地方法院檢察署偵辦）為該社之員工。上訴人
等六人均明知該顧問社登記之營業項目為「一、投資顧問業。
二、企業經營管理顧問業。三、資訊軟體服務業。四、資料處理
服務業。」並不包括仲介及提供場所設備及相關外匯資訊供客戶
自行下單操作外幣保證金交易業務，且未經財政部證券暨期貨管
理委員會之許可並發給許可證照，不得經營期貨顧問。渠等六人
竟基於犯意聯絡自八十八年十二月份起，未經許可，擅自以「新
泰企業顧問社」名義經營仲介外幣保證金交易之期貨顧問事業等
業務。其方式係先招募文書兼職人員，再由甲○○、郭美雪等人
對新進人員等人施予外匯買賣之操作、分析等訓練，並提供澳門
力富國際發展公司（下稱力富公司）海外客戶買賣外匯之資料教
導新進人員計算盈虧，藉機吸收成為客戶。而由「新泰企業顧問
社」提供場所設備及相關外匯資訊供客戶自行下單操作外幣保證
金交易業務。招攬客戶周盈妙、賴秋萍、張雅惠等人先匯入開戶
保證金美金一萬元不等至力富公司提供設於澳門指定銀行之帳號
，供客戶匯款，完成開戶手續後即可進行外匯保證金之交易，其
交易商品為日幣等貨幣。下單買賣保證金為每口美金一千元，每
次最低交易口數為一口，客戶欲下單買賣透過「新泰企業顧問社
」所提供之免費專線電話下單至力富公司，而力富公司則每日將
當日成交情形依個別客戶製作日結表，傳真予「新泰企業顧問社
」。客戶看表後即知盈虧，而「新泰企業顧問社」則從中抽取客
戶每口八十美元做為佣金。嗣於八十九年八月二十九日，為台南
縣調查站依法搜索查獲，並於「新泰企業顧問社」扣得如原判決
附表所示之物品等情。因而維持第一審關於論處上訴人王維瓏、
甲○○未經許可擅自經營期貨顧問事業罪刑部分之判決，駁回其
二人在第二審之上訴。固非無見。
惟查：(一)、共同被告所為不利於己之供述，固得採為其他共同被
告犯罪之證據，惟此項不利之供述，依刑事訴訟法第一百五十六
條第二項規定，仍應調查其他必要之證據，以察其是否與事實相
符，自難專憑此項供述，為其他共同被告犯罪事實之認定。又按
，有罪之判決書對於被告有利之證據不採納者，應說明其理由，
為刑事訴訟法第三百一十條第二款所明訂，故有罪判決書對於被
告有利之證據如不加以採納，必須說明其不採納之理由，否則難
謂非判決不備理由之違法。查上訴人王維瓏始終否認其為新泰企
業顧問社之實際負責人，僅自承係經友人介紹而擔任掛名之負責
人，對該商號之運作狀況完全不瞭解，且僅月領薪資新台幣二萬
多元。而原判決認定上訴人王維瓏違反期貨交易法之犯行，係以
共同被告甲○○及黃惠珠之供述為證據，而其他證人若非稱不知
負責人是誰，即稱現場係「麥可」在負責，或僅知登記負責人為
王維瓏，是以除共同被告甲○○、黃惠珠之供述外，其他證言至
多僅足以證明王維瓏係掛名負責人而已，乃原判決並未敘明有何
佐證可資補強證明王維瓏係實際負責人之事實。又查黃惠珠於九
十一年七月一日原審訊問筆錄中供述：「（新泰企業社實際負責
人為何人？）之前是一蘇先生及董先生負責，後來由甲○○及蘇
先生負責。」此有利於上訴人王維瓏之供述原審何以不採？又「
蘇先生」是否為共同正犯？原判決理由中並未說明，即遽認定王
維瓏為實際負責人，顯有理由不備之違背法令。(二)、採為判決基
礎之證據資料，須經調查程序，顯現於審判庭者，始與直接審理
原則相符合，否則其所踐行之訴訟程序即屬違法。本件原審採為
判決基礎之重要證據即證人周盈妙、梁秀珍、賴秋萍、郭美秀、
曾裕婷、黃素虹、馬榕青，以及共同被告郭美雪、李望生、李春
花在台南縣調查站之詢問筆錄，惟依原審審判筆錄記載，原審於
九十一年七月三十一日審判期日並未逐一向上訴人二人提示全部
上述筆錄並告以要旨，使其有陳述意見之機會。且原判決附表所
示之物品亦係重要證物並經原判決中諭知沒收，但原審對上訴人
二人亦未踐行提示物證之調查程序（見原審卷第一二一、一二二
頁），難認已經合法調查。(三)、按刑法第三十八條第一項第二款
及第三項規定，除有特別規定者外，供犯罪所用或供犯罪預備之
物，以屬於犯人者為限，始得沒收之。期貨交易法並無沒收之特
別規定，故有關沒收仍應適用上開刑法之規定。原判決（第三十
二頁第五至七行）雖敘述，附表所示之物品，均為上訴人王維瓏
所有並供犯罪所用，應宣告沒收，而維持第一審判決有關沒收之
處分。但其事實欄僅謂經台南縣調查站查扣得上述物品而已，並
未認定該等物品俱為王維瓏所有，則其理由諭知沒收，即失所依
據。況依原判決附表所載，其中編號十三之印章十三枚，據甲○
○於台南縣調查站詢問時供稱，均為員工印章，由黃惠珠保管（
見台南縣調查站勵法字第898387號卷第六頁第三、四行），既為
員工印章，所有權是否屬於員工，而非屬上訴人等所有，則依刑
法第三十八條之規定不得沒收？第一審未為審認明白，逕予沒收
，原審未加審究，仍予維持，於法均有未合。(四)、本件原判決事
實欄記載，新泰企業顧問社係怡昌公司於民國八十八年十二月初
改組所成立，於八十九年八月二十九日為台南縣調查站依法搜索
查獲云云。但據其理由欄所載，證人周盈妙證述：「（本站八十
九年八月二十九日赴台南縣永康市○○路四二五號十四樓之四新
泰企業社營業處所依法搜索後，該企業社是否仍繼續營運？）是
的，貴站搜索後該企業社仍由黃惠珠、李春花等人在場繼續營運
迄今，前二天我還曾親至該企業社下單買賣外匯期貨。」（見原
判決第六頁最末行至第七頁第三行），另證人郭美秀證述：「…
…公司被查獲後仍繼續再營業……。」（見原判決第十二頁第二
行），證人李望生亦證述：「……該公司（怡昌公司）在八十八
年十二月初改組更名為新泰企業社，我仍繼續留任作同樣工作，
……但至九月底又離職。」（見原判決第二四頁第十至十二行）
。倘均無訛，則新泰企業社至少於八十九年九月底或十月初仍繼
續營業，其究竟何時始結束營業？犯罪行為何時終了？原審未詳
為認定，致事實有欠明白。以上或為上訴意旨所指摘，或為本院
得依職權調查之事項，應認原判決有撤銷發回更審之原因。
據上論結，應依刑事訴訟法第三百九十七條、第四百零一條，判
決如主文。
中　　華　　民　　國　九十四　年　　六　　月　　二　　日
                      最高法院刑事第五庭
                          審判長法官  吳　雄　銘
                                法官  池　啟　明
                                法官  郭　毓　洲
                                法官  陳　世　雄
                                法官  蘇　振　堂
      本件正本證明與原本無異
                                      書  記  官
中　　華　　民　　國　九十四　年　　六　　月　　六　　日
                                                　    Ｅ
